臺灣高等法院臺南分院民事判決 
109年度上字第55號
上  訴  人  賴世忠    
            賴慧眞  
            賴林武  
            賴卋璿  
            賴羿宸即賴毓丰
            賴文堃  
兼 上一 人
訴訟代理人  賴改元  
上  訴  人  賴明鑑  
            賴燕飛  
            賴世昌  
            賴至成  
            賴郅域  
被 上訴 人  薪鼎建設有限公司
法定代理人  鄭价良  
訴訟代理人  林德昇律師
            陳佳駿律師
上列當事人間請求分割共有物事件，上訴人對於中華民國108年1
1月27日臺灣嘉義地方法院108年度訴字第185號第一審判決提起
上訴，本院於110年2月3日言詞辯論終結，判決如下：
    主  文
上訴駁回。
第二審訴訟費用由上訴人負擔。
    事實及理由
一、上訴人賴慧眞、賴林武、賴卋璿、賴羿宸、賴燕飛、賴世昌
    、賴至成經合法通知未於言詞辯論期日到場，核無民事訴訟
    法第386條所列各款情形，爰依被上訴人之聲請，由其一造
    辯論而為判決。
二、被上訴人主張：坐落嘉義縣○○鄉○○段000地號土地，面積475
    ．15平方公尺土地（下稱系爭土地）為兩造所共有，其權利
    範圍如原判決附表一所示，系爭土地並無法令規定或契約約
    定不得分割，亦無因使用目的致不能分割之情形，因兩造無
    法協議分割，爰依民法第823條第1項規定，請求准予分割如
    嘉義縣水上地政事務所108年6月24日複丈成果圖（下稱原判
    決附圖）所示分割方案。
三、上訴人方面：
    ⒈上訴人賴改元、賴羿宸、賴明鑑、賴燕飛、賴林武、賴慧
      眞則以：主張如附圖所示方案分割，不同意被上訴人價購
      原判決編號丙部分，000地號土地已經是現行道路，如果
      要留路，應該用自己的土地，只要將被上訴人分割出去，
      伊等其他共有人就分得土地願保持共有等語。
    ⒉上訴人賴世忠則以：伊在000地號土地上蓋房子有占用到系
      爭000地號土地，希望共有人可以賣給伊，只要能保留現
      在的建物即可，若要拆其房屋應補償伊。若無法保留房屋
      ，同意賴改元等之分割方案，將被上訴人分出去即可。
    ⒊上訴人賴郅域則以：同意與其他上訴人保持共有，不要變
      賣應有部分，同意附圖丙部分劃給被上訴人，以公告現值
      補償上訴人，不要留路等語。
    ⒋上訴人賴至成未於言詞辯論期日到場，亦未提出書狀作何
      聲明或陳述。
四、原審判決准分割系爭土地，其分割方法為：兩造共有嘉義縣
    ○○鄉○○段000地號土地，分割如原判決附圖所示，甲部分面
    積134．38平方公尺與丙部分面積19．98平方公尺，分歸被上
    訴人取得，乙部分面積320．79平方公尺分歸上訴人按原判決
    附表二之比例保持共有。被上訴人應依原判決附表三所示之
    金額補償上訴人。
　　上訴人不服提起上訴。上訴聲明：㈠原判決廢棄。㈡兩造共有
    系爭土地其分割方法如附圖所示，即編號甲部分面積140．28
    平方公尺分歸被上訴人所有，編號乙部分面積334．87平方公
    尺分歸上訴人按原判決附表二所示比例保持共有。
　　被上訴人答辯聲明：上訴駁回。
五、按「各共有人，除法令另有規定外，得隨時請求分割共有物
    。但因物之使用目的不能分割或契約訂有不分割之期限者，
    不在此限。」，又按「共有物之分割，依共有人協議之方法
    行之。分割之方法不能協議決定，或於協議決定後因消滅時
    效完成經共有人拒絕履行者，法院得因任何共有人之請求，
    命為下列之分配: 一、以原物分配於各共有人。但各共有人
    均受原物之分配顯有困難者，得將原物分配於部分共有人。
    二、原物分配顯有困難時，得變賣共有物，以價金分配於各
    共有人；或以原物之一部分分配於各共有人，他部分變賣，
    以價金分配於各共有人。」，民法第823條第1項、第824條
    第1項、第2項分別定有明文。被上訴人主張系爭土地為兩造
    所共有，各共有人應有部分如原判決附表一應有部分比例欄
    所示，兩造就系爭土地未訂有不分割之協議，亦無因物之使
    用目的或依法令不得分割之情形，兩造於原審調解時調解不
    能成立，足認兩造間無法就分割方法達成協議等情，業據提
    出系爭土地之土地登記謄本、地籍圖在卷足憑（原審卷一第
    233-239頁），應堪信屬實。則被上訴人請求分割系爭土地
    ，於法有據。
六、次按「以原物分配時，因共有人之利益或其他必要情形，以
    原物為分配時，如共有人中有未受分配，或不能按其應有部
    分受分配者，得以金錢補償之。」、「以原物為分配時，因
    共有人之利益或其他必要情形，得就共有物之一部分仍維持
    共有。」，民法824條第3、4項亦有明文，又法院裁判分割
    為形成之訴，關於定分割方法，固應由法院斟酌各共有人之
    意願、利害關係、共有物之性質、分割後之經濟效用及公共
    利益等為公平之裁量，採取最適當之方法為分割，以符合共
    有人之利益，不受共有人所主張分割方法之拘束，惟共有物
    之分割，既採原物分割為原則，如原物分配有事實或法律上
    之困難，致不能依應有部分為分配者，始得為原物分配以外
    之上述分配方法（最高法院101年度台上字第824號判決意旨
    可資參照）。關於系爭土地之分割方法，審酌如下:
    ⒈上訴人賴改元、賴卋璿、賴羿宸、賴文堃、賴明鑑、賴慧
      眞、賴林武、賴燕飛同意保持共有，有同意書可稽（原審
      卷一第241頁），上訴人賴世昌、賴郅域於原審亦表示同
      意與前開上訴人保持共有（原審卷二第140-141頁），至
      於上訴人賴世忠於原審雖表示要獨立分配土地，惟查其於
      系爭土地之應有部分僅有1/105，以系爭土地面積475.15
      平方公尺計算，其可分配之面積僅4.53平方公尺，並無法
      個別利用，其主張單獨受分配，顯非可採，且上訴人賴世
      忠與賴世昌為兄弟，賴郅域與賴至成亦為兄弟，其可受分
      配面積亦僅各5．65平方公尺，其等在系爭土地所有之應有
      部分均甚小，應與其他上訴人即賴氏宗親保持共有，較符
      合共有人之利益（依原審卷二第141-142頁、第212頁筆錄
      記載賴世忠與賴郅域、賴至成等均同意與上訴人賴慧眞等
      人保持共有）。
　　⒉上訴人雖主張系爭土地東側已有000地號土地可供通行，不
      同意留道路，亦不同意被上訴人價購其應分配之應有部分
      等語。查系爭土地東側固有000地號土地可供通行，惟該
      道路為狹小巷道，有相片可參（原審卷一第35頁下方），
      依被上訴人於原審陳述，系爭既成道路最寬處約為470公
      分、中間約379公分，最窄處約288公分（原審卷第322頁
      ）。而依嘉義縣建築管理自治條例第5條第1項第1款規定:
      「面臨現有巷道之基地，其建築線之指定，應依下列規定
      辦理：一、實施都市計畫地區巷道為單向出口長度在四十
      公尺以下，雙向出口在八十公尺以下，寬度不足四公尺者
      ，以該巷道中心線為準，兩旁均等退讓，以合計達到四公
      尺寬度之邊界線作為建築線；巷道長度超過上開規定及都
      市計畫以外地區者，兩旁亦應均等退讓，以合計達到六公
      尺之邊界線作為建築線。但面臨工業區內現有巷道之基地
      ，應以合計達八公尺寬度之邊界作為建築線。」(原審卷
      二第30頁），則被上訴人主張系爭土地應退縮3公尺作為
      道路之用，於法尚屬有據。
    ⒊上訴人抗辯丙部分之道路係供被上訴人使用，對上訴人不
      公平等語。查被上訴人同意多分配道路面積，並以公告現
      值補償上訴人，原審審酌被上訴人所主張採原判決附圖與
      附表二所示之分割方案及補償方式，尚屬公平，上訴人主
      張不同意留路，又不同意被上訴人單獨取得道路預定地並
      以金錢提出補償其他共有人，而主張按附圖所示將系爭土
      地分成二部分由被上訴人受分配臨既成道路部分，造成被
      上訴人單獨承擔依法應退縮之3公尺之部分，但其他共有
      人卻可享有通行利益（上訴人在系爭土地上方另有共有之
      土地）顯非公平之方案。又丙部分既係依法應保留作為通
      路而與000地號作為通路之用地，自應以該土地之公告現
      值作為補償基準，即依原判決附表三所示之金額補償上訴
      人全體。
　　⒋又上訴人賴世忠主張若日後被上訴人要拆除其坐落甲、丙
      部分土地上其現有之房屋時，應補償其房屋之損失云云，
      按共有物分割後，原有之共有人間之分管契約即失其效力
      ，共有人原有分割前占有之權源即已喪失，受分配土地之
      共有人即得依民法第767條第1項規定請求除去地上物，此
      係受分配之共有人之正當權利，自不生應補償拆除損失之
      問題，上訴人賴世忠此部分主張，尚無可採。　
七、綜上所述，被上訴人依民法第823條第1項、第824條第2項、
    第3項規定，請求裁判分割系爭土地，為有理由。原審斟酌
    系爭土地之共有型態、使用情形、經濟效用、兩造之利益及
    意願等情，所採分割方式，尚屬公允。上訴意旨指摘原判決
    分割方案不當，求予廢棄改判改採附圖所示方案，為無理由
    ，應駁回其上訴。
八、據上論結，本件上訴為無理由，依民事訴訟法第449條第1項
    、第78條、第85條第1項前段、第463條、第385條第1項前段
    ，判決如主文。
中　　華　　民　　國　　110 　年　　2 　　月　　24　　日
                  民事第六庭    審判長法  官  吳上康

                                      法  官  王浦傑

                                      法  官  張季芬
上為正本係照原本作成。
上訴人如不服本判決，應於收受送達後20日內向本院提出上訴書
狀，其未表明上訴理由者，應於提出上訴後20日內向本院補提出
理由書狀（均須按他造當事人之人數附繕本）上訴時應提出委任
律師或具有律師資格之人之委任狀；委任有律師資格者，另應附
具律師資格證書及釋明委任人與受任人有民事訴訟法第466條之1
第1項但書或第2項（詳附註）所定關係之釋明文書影本。如委任
律師提起上訴者，應一併繳納上訴審裁判費。
被上訴人不得上訴。
中　　華　　民　　國　　110 　年　　2 　　月　　24　　日

                                      書記官  蔡双財
【附註】
民事訴訟法第466條之1：
⑴對於第二審判決上訴，上訴人應委任律師為訴訟代理人。但上
  訴人或其法定代理人具有律師資格者，不在此限。
⑵上訴人之配偶、三親等內之血親、二親等內之姻親，或上訴人
  為法人、中央或地方機關時，其所屬專任人員具有律師資格並
  經法院認為適當者，亦得為第三審訴訟代理人。
民事訴訟法第466條之2第1項：
上訴人無資力委任訴訟代理人者，得依訴訟救助之規定，聲請第
三審法院為之選任律師為其訴訟代理人。